【裁判字號】    94,訴,1255
【裁判日期】    950518
【裁判案由】    營業稅
【裁判全文】
臺北高等行政法院判決
                                     94年度訴字第01255號
                              .
原      告  信閶企業有限公司
代  表  人  甲○○
被      告  財政部臺灣省北區國稅局
代  表  人  許虞哲（局長）
訴訟代理人  乙○○
            丙○○
上列當事人間營業稅事件，原告不服財政部中華民國93年12月15
日台財訴字第09300455880號訴願決定，提起行政訴訟。本院判
決如下：
    主  文
原告之訴駁回。
訴訟費用由原告負擔。
    事  實
一、事實概要：原告於83年向松芳企業有限公司 (下稱松芳公司
    )購進原木，金額新台幣 (下同)3,238,000元 (未含稅)，未
    依規定取得進項憑證，嗣後將前開貨物銷售他人，金額3,
    807,172元，亦未依規定開立發票申報銷售額，涉嫌漏開統
    一發票並漏報銷售額，經財政部賦稅署查獲，移由原處分機
    關宜蘭縣稅捐稽徵處 (下稱宜蘭稅捐處)審理違章成立，除
    核定補徵營業稅190,359元（已繳納）外，並分別按其未依
    規定取得進項憑證經查明認定之總額3,083,810元，處以5％
    罰鍰計154,190元，另漏報銷售額部分，按所漏稅額190,359
    元處以5倍之罰鍰計951,700元（計至百元止），合計裁處罰
    鍰1,105,890 元。原告不服，循序訴經財政部再訴願決定，
    將訴願決定及原處分關於補徵營業稅及違反營業稅法罰鍰部
    分均撤銷，囑原處分機關另為處分，其餘再訴願駁回。因營
    業稅稽徵業務自92年1 月1 日起改由財政部各地區國稅局承
    接，經被告重核結果，依93年3 月29日修正「稅務違章案件
    金額或倍數參考表」規定，改處3 倍罰鍰，變更罰鍰為
    571,000 元，並駁回其餘復查，原告不服，提起訴願，亦經
    決定駁回後，遂提起本件行政訴訟。
二、兩造聲明：
    (一)原告聲明：訴願決定、原處分（復查決定）關於補徵營業
      稅及違反稅法罰鍰部分均撤銷。
    (二)被告聲明：駁回原告之訴。
三、兩造之爭點：原告有無向松芳公司進貨之事實？及被告以原
                告漏報銷售額，核定補徵營業稅及裁處罰鍰，
                是否有據？
    (一)原告主張之理由：
      1.本件宜蘭稅捐處查得系爭款項，係松芳公司向第三人林
        友耕之借款，而以該公司原木作為擔保品，87年間初調
        查訊問均為林友耕個人行為，查核到之資料也是林友耕
        個人之票據往來明細，而被告卻以誘導偏頗訊問之談話
        記錄作為認定原告有逃漏稅之裁罰，顯未依職權調查證
        據。83年間松芳公司透過林錦堅分向林友耕借款，經由
        林友耕開立借款支票前後共4張金額計3,238,000元，言
        明為短期借款，期間也有多次催討均拖延，但因84年5
        月間林友耕之妻購不動產急須資金遂向松芳公司催討原
        借款項，松芳公司分別於84年5月22日及6月7日、6月16
        日將本金及利息現金還款入林友耕存摺及支票存款，松
        芳公司借款字據因其款項償還後予以銷燬（依一般經驗
        法則，借款人還款後自然要求銷毀借款字據，而北區國
        稅局一再強調證據不足，令人不解）。原處分機關宜蘭
        縣稅捐稽徵處未察，不分其為借款或係貨款，逕判原告
        鉅額罰鍰，天理何在。
      2.又查，原告公司是木材切端微細加工業，因此訂貨均為
        營造及模板商或木材加工業，就這些行業特性，原告並
        不會漏開銷貨發票。再者，南洋木價位是現有世界較便
        宜之木材，300餘萬值數量不少，原告如要加工銷售完
        成，起碼費時半年至一年，下游廠商須根據發票方能收
        款，此為工商規矩，否則難道要贈送嗎？而即使是贈送
        ，恐怕下游業者也希望有發票來作為其銷項稅額的減項
        。因此，依原告公司之本公司若真的有這批進貨，豈有
        不請對方開發票之理？否則沒有進項，如何能夠應付下
        游業者開立銷項發票呢？
      3.原告屬於中游加工業，進銷項可以相互抵銷，若有進項
        透過銷項抵銷之後，其實應納稅款所剩無幾，所以並無
        誘因漏開進項。另外，借款給他人總是會想要有一些基
        本的保障，要求擔保品是很自然的事情，林友耕本人從
        事木材業，對方又有原木在手，他要求用原木擔保乃是
        天經地義之事，林友耕本人沒有空地可以堆放原木，當
        然是借用公司的空地來使用。此批原木非本公司之貨品
        ，自然不會列在本公司之期末存貨，這何奇之有呢？
    (二)被告主張之理由：
      1.按「營業人有左列情形之一者，主管稽徵機關得依照查
        得之資料，核定其銷售額及應納稅額並補徵之…二、未
        設立帳簿、帳簿逾規定期限未記載且經通知補記載仍未
        記載、遺失帳簿憑證、拒絕稽徵機關調閱帳簿憑證或於
        帳簿為虛偽不實之記載者…營業人申報之銷售額，顯不
        正常者，主管稽徵機關，得參照同業情形與有關資料，
        核定其銷售額或應納稅額並補徵之。」「納稅義務人，
        有左列情形之一者，除追繳稅款外，按所漏稅額處1 倍
        至10倍罰鍰，並得停止其營業…三、短報或漏報銷售額
        者」行為時營業稅法第43條第1項第2款、第2項及第51
        條第3款定有明文。
      2.經查，原告於83年間向松芳公司購進原木3,238,000元
        （含稅），未依規定取得合法憑證之違章事實，有松芳
        公司負責人吳文卿及原告公司之股東林文耕之談話筆錄
        、支票影本及稽核報告等案關證據資料可證，而林友耕
        係原告負責人甲○○之胞弟，其對原告公司業務相當熟
        悉，並對公司主要銷售對象、交貨方式、票期等事實亦
        有相當解釋，且原告亦委託林友耕代表至宜蘭縣稅捐稽
        徵處備詢，並於86年11月19日筆錄中說明原告確係向松
        芳公司進貨購進原木，金額計3,238,000元（含稅），
        並以林友耕之銀行帳戶，支付向該公司購買原木之貨款
        ，且並未取得該公司發票等語，雖林友耕復於87 年4月
        3日談話筆錄改稱：全案純屬私人借貸，貸與松芳公司
        負責人吳文卿，且因事隔久遠無法提供具體事證，不過
        貸與吳文卿之金錢至今仍未償還完畢等語，前後所述不
        一，且與原告93年3月9日再訴願書（應為訴願）所稱
        主張松芳公司分別於84年5月22日、6月7日及6月16日將
        本金及利息現金還款，借款字據因款項償還後予以銷燬
        不符，且原告復未能提出具體證明、案貴初供，原告主
        張實不足採，況前開財政部再訴願決定書，亦就本案未
        依規定取得憑證處5％行為罰罰鍰154,190元部分予以維
        持，原告就該部分並未提起行政訴訟，行為罰部分即已
        確定在案，是全案就漏列進貨部分之事實，足堪認定，
        並無疑義。
      3.又按，「營利事業申報純益率達到書面審核標準，經稽
        徵機關按申報所得額核定，嗣後發現漏報銷貨收入…三
        經查獲漏報銷貨收入部分…如成本部分未列報，則以漏
        報銷貨收入按同業利潤標準之毛利率核計。」為財政部
        69年4月15日台財稅第33041號函所明釋。原告83年度營
        利事業所得稅結算申報資料，期初存料2,033,703元，
        本期進料3,833,948 元，期末存料2,608,945 元，均未
        包含前述之進貨金額3,238,000 元（含稅）；又原告係
        從事木材加工（鋸木、切割等）及銷售業務之營利事業
        單位，主要銷售對象為北部地區各建材行，作為房屋裝
        潢之用，其當年度購進原木，金額未據實登載，又不包
        含於期末存貨金額中，原處分機關依前述查得資料，考
        量其行業特性並依倫理及一般經驗法則，認定其漏進之
        原木業已銷售，並無違誤；況原告係以銷售為主之加工
        買賣業，既無向上游廠商取得進項憑證持以扣抵銷項稅
        額，復無於銷貨時自行吸收銷項稅額而開立發票予買受
        人，原核定認其有銷售貨物事實，依上揭函釋規定，按
        木材批發業同業利潤標準毛利率19﹪，查定其銷售額為
        3,807,172 元﹝3,238,000 ÷1.05÷（1-19%）﹞ ，核
        定應補徵營業稅190,357 元，並按所漏稅額處3 倍罰鍰
        571,000元，均無違誤。
      4.又查，「營業人以進項稅額扣抵銷項稅額者，應具有載
        明其名稱、地址及統一編號之左列憑證：一、購買貨物
        或勞務時，所取得載有營業稅額之統一發票。」為行為
        時營業稅法第33條第1款所明定。松芳公司銷售原木予
        原告等公司，松芳公司並未否認此一事實，亦未對補徵
        之營業稅及罰鍰提起行政救濟，松芳公司漏銷案業已確
        定，是原告83年間確向松芳公司購進原木3,238,000元
        （含稅），未依規定取得合法憑證，依上揭規定，進項
        稅額自是不得扣抵銷項稅額。又依為財政部89年10月19
        日台財稅第890457254 號函釋：「依營業稅法第35條第
        1 項規定，營業人不論有無銷售額，應按期填具申報書
        ，檢附退抵稅款及其他有關文件，向主管稽徵機關申報
        銷售額、應納或溢付營業稅額。準此，營業人之進項稅
        額准予扣抵或退還，應以已申報者為前提，故營業人違
        反營業稅法第51條第1 款至第4 款及第6 款，據以處罰
        之案件，營業人如於經查獲後始提出合法進項憑證者，
        稽徵機關於計算其漏稅額時尚不宜准其扣抵銷項稅額。
        」松芳公司83年度銷貨漏開統一發票與原告等，於查獲
        後經核定補徵營業稅額1,438,656 元，松芳公司並未申
        報及繳納該補徵之營業稅額，依財政部函釋，罰鍰計算
        漏稅額時自是不能扣除此部分之進項稅額。
    理  由
一、按「在中華民國境內銷售貨物或勞務及進口貨物，均應依本
    法規定課徵營業稅。」「營業人銷售貨物或勞務，應依本法
    營業人開立銷售憑證時限表規定之時限，開立統一發票交付
    買受人。」「營業人除本法另有規定外，不論有無銷售額，
    應以每2月為一期，於次期開始15日內，填具規定格式之申
    報書，向主管稽徵機關申報銷售額、應納或溢付營業稅額。
    」「營業人有左列情形之一者，主管稽徵機關得依查得之資
    料，核定其銷售額及應納稅額並補徵之：…四、短報、漏報
    銷售額者。五、漏開統一發票或於統一發票上短開銷售額。
    」「納稅義務人，有左列情形之一者，除追繳稅款外，按所
    漏稅額處一倍至十倍罰鍰，並得停止其營業：…三、短報或
    漏報銷售額者。」行為時營業稅法第1條、第32條第1項、第
    35條第1項、第43條第1項第4款、第5款及第51條第3款分別
    定有明文。又財政部93年3月29日修正公布「稅務違章案件
    金額或倍數參考表」規定：違反營業稅法第51條第3款短報
    或漏報銷售額者，如銷售時未依法開立發票，且於申報當期
    銷售額時亦未列入申報，按所漏稅額處三倍之罰鍰，係財政
    部本於中央稅捐稽徵主管機關職權，依各稅務違章情節輕重
    及違章後情形等事項，訂定不同之處罰額度及倍數，作為行
    使裁量權之準則，並未逾越法律授權目的及範圍，自得予以
    適用。
二、本件原處分機關宜蘭稅捐處以查獲原告於83年間向松芳公司
    購進原木，金額3,238,000元 (含稅)，未依規定取得合法之
    進項憑證，嗣後將前開貨物銷售他人，金額計3,807,172元
    ，亦未依規定開立發票申報銷售額，涉嫌漏開統一發票及漏
    報銷售額，除核定補徵營業稅190,359元外，並分別按其未
    依規定取得進項憑證經查明認定總額3,083,810元，處以5％
    罰鍰計154,190元，另漏報銷售額部分，按所漏稅額190,359
    元處以5倍罰鍰951,700元。原告不服，循序提起再訴願，經
    財政部92年5月27日台財訴字第0921353174再訴願決定，將
    訴願決定及原處分關於補徵營業稅及違反營業稅法罰鍰部分
    均撤銷，命原處分機關另為處分，其餘再訴願駁回。因營業
    稅自92年1月1日起由財政部各地區國稅局自行稽徵，經被告
    重核復果結果，依93年3月29日修正「稅務違章案件金額或
    倍數參考表」規定，改處3倍罰鍰，變更罰鍰為571,000元，
    並駁回原告其餘復查申請之事實，為兩造所不爭，並有原處
    分機關87年4月24日87宜稅法字第19517號處分書、前開再訴
    願決定書及被告93年2月4日北區國稅法一字第0930006041號
    重核復查決定書附原處分卷可稽，堪信為真實。
三、原告不服循序提起行政訴訟，主張：宜蘭稅捐處查獲之前開
    款項3,238,000元，係松芳公司向林友耕之個人借款，而以
    該公司原木為擔保品，原告從未向松芳公司進貨，被告以宜
    蘭稅捐處以誘導偏頗訊問製作之談話筆錄，認定原告向松芳
    公司購入前開原木後銷售，而漏開統一發票及漏報銷售額，
    核定補徵營業稅及裁處罰鍰，顯有違法等語。故本件之爭執
    ，在於原告有無向松芳公司進貨之事實？及被告以原告漏報
    銷售額，核定補徵營業稅及裁處罰鍰，是否有據？
四、經查：
    (一)原告於83年間向松芳公司購進原木，金額合計3,083,810
      元 (含稅)， 未依規定取得憑證之事實，業據原告公司之
      股東林友耕於宜蘭稅捐處羅東稽徵處調查時，陳稱：「信
      閶企業有限公司設立於民國82年，主要從事木材加工 (
      鋸木、切割)及 銷售業務。本公司83年度主要向松芳企業
      有限公司、九源貿易有限公司貿易商進貨，貨款係開立本
      人設於台灣中小企銀羅東分行支票存款11804 號帳戶支票
      支付。檢視上述票據 (即林友耕以前開支票存款帳戶開立
      面額合計3,238,000 元之支票四紙)， 均係信閶企業有限
      公司83年度向松芳企業有限公司購買原木所支付之款項。
      本公司83年度向松芳企業有限公司進貨3,238,000 元 (含
      稅) ，據本人瞭解查證結果並未取得松芳企業有限公司開
      給之進貨憑證。」等語纂詳，並有前開支票影本及林友耕
      86年12月17日談話筆錄附原處分卷可稽，復參諸林友耕為
      原告公司負責人甲○○之胞弟，參與原告公司業務之經營
      ，對該公司主要銷售對象、交貨方式、票期等經營情形亦
      均有瞭解且陳述甚詳，及財政部賦稅署亦查獲松芳公司涉
      嫌進口原木銷售而未開立銷貨發票等情，林友耕前開陳述
      ，應足採信。故依前開事證，原告有向松芳公司進貨計
      3,083,810(含稅)之事實，已堪認定。
    (二)次按，「當事人主張事實，須負舉證責任，倘其所提出之
      證據，不足為主張事實之證明，自不能認其主張之事實為
      真實。」此有改制前行政法院36年度判字第16號判例可資
      參照。原告雖主張前開款項係松芳公司透過林錦堅介紹向
      林友耕週轉之借款，並非貨款，林友耕係因宜蘭稅捐處人
      員誘導偏頗訊問，而為前開不實陳述云云，固提出林錦堅
      名義出具之證明書影本為憑。惟查，前開證明書為私文書
      ，其形式及實質內容之真正均有待證明，且依前開證明書
      所載：「因松芳公司週轉困難而由證明人 (即林錦堅)介
      紹，向林友耕借款新台幣3,238,000元，…」等語，亦與
      原處分卷附林友耕係先後開立發票日83年6月22日 (面額
      15萬元)、發票日83年8月22日 (面額15萬元、發票日83年
      9月12日 (面額8800元)及發票日83年11月14日 (面額15
      萬元)之支票四紙予松芳公司之資金流程不合，原告亦未
      能提供林錦堅之詳細年籍、住所以供查證，自難僅憑前開
      證明書，遽認原告主張為真實。又林友耕於87年4月3日在
      宜蘭稅捐處調查時，雖亦改稱：前開款項純屬私人借貸，
      係貸與松芳公司之負責人吳文卿，但因事隔久遠，無法提
      供具體事證，不過貸與吳文卿之金錢至今仍未償還完畢云
      云，惟與原告所稱：松芳公司已分別於84年5月22日、6月
      7日及6月16日將本金及利息現金還款，借款字據因款項償
      還後予以銷燬等情不符，況依林友耕所述，其借與松芳公
      司之款項高達323,8000元，且數年來分文未還，其竟未保
      留借據或要求松芳公司開立本票或遠期支票以為憑證，顯
      社會常情有違；又原告所稱松芳公司已分三次將前開款項
      償還林友耕等情，如認屬實，則松芳平均每次償還之金額
      最少須100萬元以上，金額非低，松芳公司竟皆以現金支
      付，而非以支票或轉帳方式給付，亦違反一般經驗法則及
      商業往來習慣，足徵林友耕事後翻異前詞，改稱其給付松
      芳公司之前開款項為私人借貸，原告與松芳公司並無交易
      事實云云，顯係迴護原告之詞，不足採信。
    (三)再按，「租稅稽徵程序，稅捐稽徵機關雖依職權調查原則
      而進行，惟有關課稅要件事實，多發生於納稅義務人所得
      支配之範圍，稅捐稽徵機關掌握困難，為貫徹公平合法課
      稅之目的，因而納稅義務人有申報協力義務。」大法官釋
      字第537號闡釋在案，此在營業稅法應作相同解釋。原告
      於83年間有向松芳公司購進原木，金額合計3,083,810 元
      (含稅)，已如前述，而依原處分卷附原告83年度營利事業
      所得稅結算申報資料，期初存料2,033,703元，本期進料
      3,833,948元，期末存料2,608,945元，均未包含前開進貨
      金額3,238,000元 (含稅)，復參諸原告為從事木材加工 (
      鋸木、切割等)及銷售業務之營利事業單位，主要銷售對
      象為北部地區各建材行，作為房屋裝潢之用，其當年度購
      進前開原木，進貨金額未據實登載，又不包含於期末存貨
      金額內等情，足認原告購進之前開原告應已售罄。又原告
      就前開進貨，非但未向松芳公司取得憑證，復未入帳且未
      據實申報營業稅，亦未提出相關帳證供稽徵機關勾稽查核
      ，亦足認原告未盡其協力之義務，故被告依前揭營業稅法
      第43條第1項第4款、第5款規定，按查得之資料，以前開
      原木之進貨成本為3,083,810元 (計算式：3,238,000÷1.
      05＝3,083,810)，按木材批發業同業利潤標準毛利率19%
      核算，核定其銷售額為3,807,172元，並無不合。
    (四)又按，「營業人以進項稅額扣抵銷項稅額者，應具有載明
      其名稱、地址及統一編號之左列憑證：一購買貨物或勞務
      時，所取得載有營業稅額之統一發票。二有第三條第三項
      第一款規定視為銷售貨物，或同條第四項準用該條款規定
      視為銷售勞務者，所自行開立載有營業稅額之統一發票。
      三其他經財政部核定載有營業稅額之憑證。」為行為時營
      業稅法第33條所明定。可知營業人以進項稅額扣抵銷項稅
      額者須具備上開法定要件，始為得扣減稅額之進項稅額，
      並非不論營業人是否依規定取得合法進項憑證均得為扣減
      稅額之進項稅額。查松芳公司83年度銷售原木與原告或其
      他公司而漏開統一發票，經宜蘭稅捐處查獲後，核定補徵
      營業稅額1,438,656元，松芳公司並未申報及繳納該補徵
      之稅額等情，有被告所提出松芳公司之稅捐徵銷明細檔查
      詢表附原處分卷，故依前揭說明，原告既未取得符合前揭
      營業稅法第33條規定之進項憑證，且其進貨之松芳公司亦
      未依法報繳營業稅，故被告於計算原告所漏營業稅額時，
      不予扣除此部分之進項稅額，亦屬有據。
五、綜上所述，被告重核復查決定以原告漏開統一發票及漏報銷
    售額，依查得之資料核定補徵營業稅190,359元，並依93年3
    月29日修正公布「稅務違章案件金額或倍數參考表」規定，
    改按原告所漏稅額處3倍罰鍰，變更罰鍰為為571,000元，於
    法並無違誤，訴願決定予以維持，亦無不合，原告仍執前詞
    ，訴請撤銷，為無理由。
據上論結，本件原告之訴為無理由，爰依行政訴訟法第98條第3
項前段，判決如主文。
中    華    民    國    95    年     5    月   18     日
                        第二庭審判長法  官  徐瑞晃
                                    法  官  吳慧娟
                                    法  官  蕭惠芳
上為正本係照原本作成。
如不服本判決，應於送達後20日內，向本院提出上訴狀並表明上
訴理由，如於本判決宣示後送達前提起上訴者，應於判決送達後
20日內補提上訴理由書（須按他造人數附繕本）。
中    華    民    國    95    年     5    月   18     日
                                    書記官  李淑貞


司法院資訊處製作；財團法人民間司法改革基金會備份。
